【裁判字號】    97,訴,831
【裁判日期】    970708
【裁判案由】    租佃爭議
【裁判全文】
臺灣高雄地方法院民事判決               97年度訴字第831號
原      告  丙○○
訴訟代理人  乙○○
被      告  交通部臺灣鐵路管理局
法定代理人  甲○○
訴訟代理人  謝依良律師
上列當事人間租佃爭議事件，經高雄市政府耕地租佃委員會依法
調處，因被告不服調處，而由高雄市政府移送本院審理，本院於
民國97年6 月24日言詞辯論終結，判決如下：
    主  文
原告之訴駁回。
訴訟費用由原告負擔。
    事實及理由
一、原告主張：原告自民國63年1 月1 日起，即與被告就其所有
    坐落高雄市○○區○○段第48號、第48之1 號、第48之2 號
    土地（重測前為埤子頭段第44號）訂定耕地租約，嗣於68年
    租期期滿後，因被告不願續約，原告乃提起訴訟，經鈞院以
    77年度訴字第2688號判決，認定兩造間就其中面積150 平方
    公尺土地（下稱系爭土地）有租約關係存在，原告乃繼續耕
    作，而系爭土地於95年5 月間，遭被告移作道路使用，惟並
    未依法補償，爰依耕地三七五減租條例之法律關係，請求被
    告依法補償新台幣（下同）676,300 元。並聲明：被告應給
    付原告676,300 元，及自95年5 月1 日起至清償日止，按週
    年利率5 ％計算之利息。
二、被告抗辯：兩造間已無租賃關係，且因系爭土地為鐵路用地
    ，非農地，無耕地三七五減租條例之適用。並聲明：原告之
    訴駁回。
三、本件兩造間之不爭執事項及爭執事項：
  (一)不爭執事項：
    1.原告前於63年1 月1 日，與被告就高雄市○○區○○段第
      48號土地（重測前為埤子頭段第44號）中之150 平方公尺
      ，訂定耕地租賃契約，嗣兩造因耕地租佃爭議，不服高雄
      市政府耕地租佃委員會之調處，由該會移送本院審理，經
      本院以77年度訴字第2688號判決，認定兩造間就系爭土地
      有耕地三七五減租條例所規範之耕地租約關係存在，並有
      耕地租賃契約、判決及確定證明書各1 份附卷可稽（詳本
      院卷第20頁至第21頁、第7 頁至第9 頁）。
    2.系爭土地自35年7 月5 日總登記起，地目即為「鐵」，並
      未辦理地目變更，並有高雄市政府地政處楠梓地政事務所
      函及所附電腦查詢資料、土地登記簿謄本附卷可稽（詳本
      院卷第62頁至第72頁）。
    3.系爭租賃土地現因道路拓寬，而經被告移作道路使用。
    4.如原告之主張有理由，其得請求之補償費為676,300 元，
      並有高雄市政府移送之計算書1 份附卷可稽（詳本院卷第
      27頁反面）。
  (二)爭執事項：
    系爭租賃土地，是否屬耕地三七五減租條例之耕地？
四、就上開爭執事項本院判斷如下：
  (一)按本件土地之地目雖仍編為林，然事實上係被上訴人承租種
    茶，自應認為耕地租用；耕地租用，除漁牧外，係指租耕他
    人之農地（田地、旱地）或雖非農地，而其租用目的係種植
    稻、麥、甘蔗、蕃薯、茶、桑等一般農作物之土地而言，最
    高法院62年台上字第1647號、63年台上字第1529號前雖著有
    判例，然耕地租用，係指以自任耕作為目的，約定支付地租
    使用他人之農地者而言，土地法第106 條第1 項定有明文，
    所稱農地，參照同條第2 項之立法精神，應包括漁地及牧地
    在內，承租他人之非農、漁、牧地供耕作之用者，既非耕地
    租用，自無耕地三七五減租條例規定之適用，本院62年台上
    字第1647號及63年台上字第1529號判例應予變更，不再予援
    用，此有最高法院88年台上字第1 號判例可資參照。又司法
    解釋係當時社會價值之直接寫照，而由最高法院上開判例解
    釋之轉變，正足以說明因時代演進、社會價值之變化，國人
    對耕地三七五減租條例所規範之耕地定義，已有截然不同之
    看法，則判斷系爭土地是否屬耕地三七五減租條例所規範之
    耕地，自應依現今價值，限縮於農、漁、牧地，不得以實際
    使用狀況作為標準。
  (二)系爭土地自35年7 月5 日總登記起，地目即編定為「鐵」，
    此為兩造所不爭執，並有上開高雄市政府地政處楠梓地政事
    務所函及所附資料附卷可憑（詳本院卷第62頁至第72頁），
    而兩造前於63年1 月1 日所簽訂之耕地租約，雖記載系爭土
    地地目為「旱」，參照上開資料所示，該記載自屬錯誤，當
    難為系爭土地屬農地之證明。而系爭土地既非屬前揭所述之
    農、漁、牧地，則本件爭執自無耕地三七五減租條例之適用
    。又本院77年度訴字第2688號確定判決，於理由欄雖認定兩
    造間就系爭土地有耕地三七五減租條例所規範之耕地租約關
    係存在，但該認定是對該訴訟辯論終結即77年11月23日前法
    律關係所為之認定，而因時代演進，社會價值之變化，對耕
    地三七五減租條例所規範之耕地定義應為不同之解釋，已如
    前述，則前揭判決對之前系爭土地是否耕地、兩造間是否有
    耕地三七五減租條例所規範耕地租約關係之認定，自不影響
    本件系爭土地目前是否耕地及兩造間目前是否有耕地三七五
    減租條例規範耕地租約關係之認定，併予敘明。
五、綜上所述，系爭土地非耕地三七五減租條例所規範之耕地，
    則兩造間即無可能就系爭土地存有該條例所規範之耕地租約
    關係，自無該條例第17條耕地租約期限屆滿前終止租約補償
    規定之適用，原告主張因道路拓寬，系爭土地移作道路使用
    ，依該規定請求被告補償，於法自有未合，應予駁回。
六、據上論結，本件原告之訴為無理由，依民事訴訟法第78條，
    判決如主文。
中    華    民    國    97    年    7     月    8     日
                  民事第三庭    法  官  鄭峻明
正本係照原本作成。
如不服本判決，應於送達後20日內，向本院提出上訴狀並表明上
訴理由，如於本判決送達前提起上訴者，應於判決送達後10日內
補提上訴理由書（須附繕本）。
中    華    民    國    97    年    7     月    8     日
                                書記官  莊豐源


司法院資訊處製作；財團法人民間司法改革基金會備份。
